臺灣高等法院民事判決
110年度上字第712號
上  訴  人  陳志浩  

被  上訴人  陶海虹  



訴訟代理人  張耀律師  

上列當事人間請求返還租賃物等事件，上訴人對於中華民國110
年4月26日臺灣臺北地方法院110年度訴字第2052號第一審判決提
起上訴，被上訴人並為訴之追加及減縮，本院於111年8月2日言
詞辯論終結，判決如下：
    主      文
原判決關於命上訴人給付金錢超過自民國一一０年三月十二日起
至遷讓返還臺北市○○區○○路○段○○○號十四樓之六房屋予被上訴人
之日止，按月於翌月十二日給付被上訴人新臺幣貳萬肆仟捌佰柒
拾柒元，及每月其中新臺幣壹萬肆仟元，加計自各期應給付日之
翌日起至清償日止，按年息百分之五計算之利息部分，與該部分
假執行之宣告，暨訴訟費用（除減縮部分外）之裁判，均廢棄。
上開廢棄部分，被上訴人在第一審之訴及假執行之聲請均駁回。
其餘上訴駁回。
追加之訴駁回。
第一、二審訴訟費用（除減縮部分外，但含追加之訴部分），由
被上訴人負擔百分之十七，餘由上訴人負擔。
    事實及理由
壹、程序方面：
一、按第二審訴之變更或追加，非經他造同意不得為之，但請求
    之基礎事實同一者、擴張或減縮應受判決事項之聲明者，不
    在此限，民事訴訟法第446條第1項但書、第255條第1項但書
    第2款、第3款定有明文。本件被上訴人在原審主張兩造就門
    牌號碼臺北市○○區○○路0段000號14樓之5、之6房屋（下稱系
    爭之5、之6房屋，其中系爭之5房屋已收回並於民國110年初
    售予訴外人）所簽原證2房屋租賃契約（下稱系爭租約）關
    係，已於106年6月30日因租期屆滿而消滅，惟上訴人仍繼續
    占用系爭之6房屋，迄未搬離，依民法第450條第1項、第455
    條前段、第767條第1項前段、第179條前段之規定及系爭租
    約第12條之約定，起訴請求上訴人應自系爭之6房屋遷出，
    將該屋返還予被上訴人，並應自起訴狀繕本送達翌日即110
    年3月12日（於同年3月11日送達，送達證書見原審卷第41頁
    ）起至遷讓返還該屋之日止，按月給付被上訴人相當於租金
    之不當得利新臺幣（下同）1萬4,000元及同上金額之違約金
    ，並均自加計各期應給付日之翌日起至清償日止，按年息5%
    計算之利息。嗣上訴人上訴後，被上訴人於本院主張基於同
    一租約終止及無權占有事實，將其請求上訴人給付之上開不
    當得利、違約金金額，由每月各1萬4,000元，追加擴張為每
    月各2萬5,000元及自各期應給付日之翌日起至清償日止之法
    定遲延利息（見本院卷第87至89頁），雖被上訴人不同意，
    但此部分之追加，核與民事訴訟法第446條第1項但書及第25
    5條第1項但書第2款、第3款規定相符，程序上自應予准許，
    並經本院於111年6月6日裁定准許，依民事訴訟法第463條準
    用同法第258條第1項規定，該准許被上訴人為訴之追加之裁
    定，不得聲明不服。另被上訴人於本院審理時，主張僅就上
    開不當得利請求部分，加計自各期應給付日之翌日即每月5
    日起至清償日止之法定遲延利息，違約金部分則不請求加計
    遲延利息等語（見本院卷第101、102、151、248頁），核屬
    減縮其起訴聲明及追加之訴聲明，與民事訴訟法第446條第1
    項但書、第255條第1項第3款規定相符，程序上亦應予准許
    。
二、又當事人或訴訟代理人未於言詞辯論期日到場，核無民事訴
    訟法第386條所列各款情形者，法院得依到場當事人之聲請
    由其一造辯論而為判決。當事人於辯論期日到場不為辯論者
    ，視同不到場。民事訴訟法第385條第1項、第387條定有明
    文。上訴人於111年8月2日言詞辯論期日到場，聲請暫緩言
    詞辯論，經本院駁回其聲請，仍拒絕陳述上訴理由及對被上
    訴人追加之訴之答辯聲明及理由，而拒絕本件於上開言詞辯
    論期日進行辯論（見本院卷第248至250頁），依民事訴訟法
    第387條規定，視同未到場，且核無民事訴訟法第386條所列
    各款情形，爰依被上訴人之聲請，由其一造辯論而為判決。
貳、實體方面：
一、被上訴人主張：上訴人向伊承租系爭之5、之6房屋，於105
    年7月1日簽立系爭租約，約定租賃期限至106年6月30日止，
    租期屆滿不再續租，伊將出售系爭之5、之6房屋，於租期屆
    滿後，上訴人雖有返還系爭之5房屋（嗣已售予他人），惟
    仍繼續占用系爭之6房屋，迄未搬離，伊已多次催告，並於1
    09年11月11日再委請律師催告上訴人於30日內搬離，惟上訴
    人仍占用迄今，爰依民法第450條第1項、第455條前段、第7
    67條第1項前段、第179條前段及系爭租約第12條約定，請求
    上訴人遷讓返還系爭之6房屋，及自110年3月12日起至遷讓
    返還該屋之日止，按月給付伊5萬元，及每月其中2萬5,000
    元，加計自各期應給付日之翌日即每月5日起至清償日止，
    按年息5%計算之法定遲延利息（被上訴人逾上開部分之請求
    ，業經被上訴人為上述之減縮，減縮部分已非本院審理範圍
    ，不予贅述）。
二、上訴人於本院111年8月2日言詞辯論期日拒絕陳述上訴理由
    及對被上訴人追加之訴答辯理由，惟據其前向本院所提書狀
    及準備程序所為陳述則略以：依系爭租約第23條第3項約定
    ，伊就系爭之6房屋有優先購買權及租用權，且伊已向被上
    訴人表示願意購買，但被上訴人違約不售，且被上訴人同意
    其緩搬，並於109年6月9日以電子郵件向伊催收租金，兩造
    間仍有不定期租賃關係，伊非無權占用，被上訴人本件請求
    均無理由等語，資為抗辯。
三、除減縮部分外，被上訴人於原審起訴聲明：㈠上訴人應自系
    爭之6房屋遷出，將該屋返還予被上訴人。㈡上訴人應自110
    年3月12日起至遷讓返還上開房屋之日止，按月給付被上訴
    人2萬8,000元（不當得利1萬4,000元+違約金1萬4,000元）
    ，並其中每月1萬4,000元，加計自各期應給付日之翌日起至
    清償日止，按年息5%計算之利息。㈢願供擔保請准宣告假執
    行。上訴人於原審經合法通知，未於言詞辯論期日到場，亦
    未提出書狀作何聲明或陳述。原審判決被上訴人全部勝訴，
    並為供擔保准、免假執行之宣告。上訴人全部不服，提起上
    訴，於本院上訴聲明：㈠原判決廢棄。㈡被上訴人在第一審之
    訴及假執行之聲請均駁回。被上訴人於本院答辯聲明：上訴
    駁回，並追加起訴聲明：㈠上訴人應自110年3月12日起至返
    還系爭之6房屋之日止，按月再給付被上訴人2萬2,000元，
    及其中每月1萬1,000元，加計自各期應給付日之翌日即每月
    5日起至清償日止，按年息5%計算之利息。㈡願供擔保請准宣
    告假執行。上訴人於111年1月13日準備程序期日對被上訴人
    追加之訴答辯聲明：㈠追加之訴及假執行之聲請均駁回。㈡如
    受不利判決，願供擔保請准宣告免為假執行。
四、被上訴人主張系爭之5、之6房屋原均為其所有，其將該等房
    屋一同出租予上訴人，兩造於105年7月1日簽立系爭租約，
    約定租期1年，至106年6月30日止，租金每月共2萬8,000元
    ，嗣上訴人將系爭之5房屋返還予其，並經其於109年12月間
    出售予他人等事實，為上訴人所不爭執，並有系爭之6房屋
    所有權狀、系爭租約及內政部不動產交易實價查詢服務網查
    詢資料在卷可證（見原審卷第13頁、第15至19頁、本院卷第
    109頁），堪信為真實。
五、被上訴人主張其於簽立系爭租約時及租期屆滿前、後，均已
    明確向上訴人表示租期屆滿後不再續租，惟上訴人迄未搬離
    系爭之6房屋，爰依民法第450條第1項、第455條前段、第76
    7條第1項前段、第179條前段及系爭租約第12條約定之法律
    關係，起訴請求上訴人遷讓返還該屋，並應自110年3月12日
    起至遷讓返還該屋之日止，按月給付伊相當於租金之不當得
    利、違約金各2萬5,000元，及其中每月2萬5,000元不當得利
    部分，應加計自各期應給付日即每月5日起至清償日止，按
    年息5%計算之法定遲延利息等語，則為上訴人否認，並以前
    詞置辯。本院判斷如下：
　㈠按租賃定有期限者，其租賃關係，於期限屆滿時消滅，民法
    第450條第1項定有明文。同法第455條規定：「承租人於租
    賃關係終止後，應返還租賃物；租賃物有生產力者，並應保
    持其生產狀態，返還出租人。」，此之租賃關係終止，意指
    租賃關係消滅而言，非謂僅經終止者為限。又民法第451條
    所定：「出租人於租期屆滿後，承租人仍為租賃物之使用收
    益，而出租人不即表示反對之意思者，視為以不定期限繼續
    契約」，須出租人於租期屆滿後未即時表示反對承租人繼續
    使用租賃物之意思，始能成立不定期限繼續契約，意在防止
    出租人於租期屆滿後，明知承租人就租賃物繼續使用收益而
    無反對之表示，過後忽又主張租賃關係消滅，使承租人陷於
    窘境而設，並非限制出租人必須於租期屆滿時，始得表示反
    對之意思。本件兩造所簽系爭租約第2條約定：「租賃期間
    自105年7月1日起至106年6月30日，計1年。」（見原審卷第
    15頁），第12條並約定：「（第1項）租期屆滿或租賃契約
    終止時，承租人應將房屋返還出租人並遷出戶籍、或其他登
    記。（第2項）前項房屋之返還，應由租賃雙方共同完成屋
    況及設備點交手續。（第3項）租賃之一方未會同點交，經
    他方定相當期限催告仍不會同者，視為完成點交。（第4項
    ）承租人未依第一項約定返還房屋時，出租人得向承租人請
    求未返還期間之相當月租金額外，並得請求相當月租金額一
    倍（未足一個月，以日租金折算）之違約金至返還為止。」
    等語（見原審卷第16頁），可見於兩造於簽訂系爭租約之際
    ，已訂明租期屆滿後不續租，參以上訴人於租期屆滿後，已
    將系爭之5房屋返還予被上訴人，經被上訴人於109年12月間
    出售他人，已如前述，及上訴人於107年7年1日曾以電子郵
    件對被上訴人表示：「…貳、你的要求我大致可做到：（僅
    部分釐清、修正）一、搬離：我本早想搬"○○和、或○○"，感
    恩節前盡力達成。…」等語（見原審卷第25頁），益徵被上
    訴人主張其於租期屆滿前、後即已要求上訴人搬離並為反對
    續約之表示乙節，應可採信。準此，兩造就系爭之6房屋租
    約於租期在106年6月30日屆滿後，其租賃關係自期限屆滿時
    起即為消滅，殊無疑義。則106年6月30日租期屆滿後，上訴
    人仍為租賃物之使用收益，亦不得視為以不定期限繼續契約
    ，上訴人此部分抗辯，尚不足採。
　㈡雖上訴人抗辯：依系爭租約第23條第3項約定，伊就系爭之6
    房屋有優先購買權及租用權，且伊已向被上訴人表示願意購
    買，但被上訴人違約不售，且被上訴人同意其緩搬，並於10
    9年6月9日以電子郵件向伊催收租金，兩造間仍有不定期租
    賃關係，伊非無權占用，為被上訴人否認。經查：
　⒈承上所述，被上訴人已對上訴人表明租期屆滿不再續租，上
    訴人於107年7月1日亦表示願意於感恩節搬離，嗣上訴人亦
    已將系爭之5房屋返還予被上訴人，經被上訴人於109年12月
    間出售他人。是上訴人抗辯106年6月30日租期屆滿後，上訴
    人同意其緩搬，且伊自107年7月1日起仍按月繳付租金，被
    上訴人亦曾於109年6月9日向其催收租金，兩造應為不定期
    限租賃關係云云，雖據上訴人提出109年6月9日電子郵件為
    證（見本院卷第53頁），然因被上訴人確已對上訴人表明租
    期屆滿不再續租，則被上訴人於租賃關係消滅後所收取上訴
    人給付及向上訴人催收之金額，核係上訴人履行系爭租約第
    12條第4項所約定給付未返還期間之相當月租金額不當得利
    之義務，被上訴人則係收取或行使同項所約定之不當得利債
    權，惟因兩造不諳法律，而仍以租金稱之，尚難據此認定視
    為兩造以不定期限繼續契約。
　⒉又上訴人雖於租期屆滿後一再向被上訴人表示願意購買系爭
    之5、之6房屋，然經被上訴人於108年8月5日發函要求上訴
    人於15日內回復是否願意購買系爭之5、之6房屋，並於同年
    8月21日（星期三）要求上訴人於該週末前回復是否願以共3
    ,100萬元買受系爭之5、之6房屋，否則將於下週一出售他人
    等語時，上訴人於同年8月25日（星期日）僅回復被上訴人
    ：「我願買○○○14之5、6房屋（按即系爭之5、之6房屋），
    多擔（卸您）房貸，但須相關條件均能配合！」等語（見本
    院卷第21至22頁），既未就被上訴人所訂出售價格為回應，
    亦未就價金付款方法、稅負、點交、費用及違約等不動產買
    賣重要事項內容表示任何具體意見，嗣上訴人再於109年11
    月1日向被上訴人表示願買○○○房屋，並表示租金暫續，且續
    付至買賣完成等語（見本院卷第27至28頁），然上訴人就上
    述不動產買賣契約重要事項內容仍未具體表示其意見，益徵
    上訴人僅口頭表示有購買意願，惟未實際與被上訴人洽商系
    爭之6房屋買賣事宜。且查系爭租約第23條第3項係約定：「
    依出租人（原買方）與承租人母親滕韻梅女士（原賣方）前
    買賣契約訂有：㈠賣方優先購買權：買方若將本買賣標的出
    售、贈、繼承其子外之人時，賣方擁有優先購買權。㈡賣方
    擁有本買賣標的租用權，惟一搬離即喪失本項權利。」等語
    （見原審卷第17頁），可見擁有優先購買權及租用權之人限
    於原賣方滕韻梅女士，而被上訴人否認上訴人有優先購買權
    及租用權，上訴人亦未舉證證明其已取得或有權代為行使上
    開優先購買權及租用權，且如前所述，兩造間就系爭之6房
    屋租賃關係，於系爭租約所定租期於106年6月30日屆滿時起
    即歸消滅，上訴人依法自負有返還租賃物之義務，其此部分
    抗辯，亦不足採。
　⒊綜上，兩造間就系爭之6房屋租賃關係於106年6月30日租期屆
    滿時起即歸消滅，上訴人自106年7月1日起繼續占用系爭之6
    房屋迄未遷讓返還，是被上訴人主張依民法第450條第1項、
    第455條前段及系爭租約第12條第1項約定之法律關係，起訴
    請求上訴人遷讓返還該屋，即屬有據，應予准許。至被上訴
    人另基於民法第767條第1項前段規定請求上訴人遷讓返還房
    屋部分，因屬選擇合併關係，本院即無庸再為審酌。　
  ㈢被上訴人得否請求相當租金之不當得利？金額若干？
  ⒈按無法律上之原因而受利益，致他人受損害者，應返還其利
    益。民法第179條定有明文。故其得請求之範圍，應以他方
    所受之利益為度，非以請求人所受損害若干為準。又租期屆
    滿後，承租人未依約返還租賃房屋，核屬無權占有使用他人
    房屋，受有占有使用該屋之利益，因原受占有使用利益依其
    性質不能返還，自應償還其價額即相當租金之不當得利予出
    租人。次按租賃住宅之租金，由出租人與承租人約定，不適
    用土地法第97條規定，租賃住宅市場發展及管理條例第6條
    亦有明定。
　⒉查本件上訴人於系爭租約租期屆滿後，迄未將系爭之6房屋返
    還被上訴人，已如前述，其占有系爭之6房屋即無法律上原
    因。又兩造所簽系爭租約約定系爭之5、之6房屋每月租金共
    2萬8,000元，被上訴人於原審起訴主張依系爭租約系爭之5
    、之6房屋租金為每月各1萬4,000元，為被上訴人所不爭執
    ，足認上訴人自110年3月12日起至遷讓返還系爭之6房屋之
    日止，按月受有1萬4,000元之利益，致被上訴人受有損害。
    從而，被上訴人請求上訴人自110年3月12日起至遷讓返還系
    爭之6房屋之日止，按月給付相當租金之不當得利1萬4,000
    元，即屬有據；逾此部分之不當得利請求，則屬無據。至上
    訴人抗辯被上訴人得請求之不當得利金額應依土地法第97條
    規定計算云云，亦無可採。
　⒊次按給付無確定期限者，債務人於債權人得請求給付時，經
    其催告而未為給付，自受催告時起，負遲延責任。前項催告
    定有期限者，債務人自期限屆滿時起負遲延責任；又遲延之
    債務，以支付金錢為標的者，債權人得請求依法定利率計算
    之遲延利息；應付利息之債務，其利率未經約定，亦無法律
    可據者，週年利率為5%，民法第229條第2項、第3款、第233
    條第1項、第203條分別定有明文。本件起訴狀繕本係於110
    年3月11日送達上訴人乙節，有送達證書可證（見原審卷第4
    1頁），上訴人收受後迄未清償，為兩造所不爭執，則被上
    訴人請求上訴人給付自110年3月12日起至返還系爭之6房屋
    之日止，按月於翌月12日給付被上訴人相當於租金之不當得
    利每月各1萬4,000元部分，加計各期自應給付日之翌日起至
    清償日止，按年息5%計算之利息，為有理由；逾此部分之請
    求，則屬無理由。
　㈣被上訴人得否請求違約金？金額若干？
　⒈按違約金之約定是否過高，應依違約金係屬於懲罰之性質或
    屬於損害賠償約定之性質而有不同。若屬前者，應依一般客
    觀事實、社會經濟狀況及當事人所受損害情形，以為酌定標
    準；若為後者，則應依當事人實際上所受損失為標準，酌予
    核減。倘所約定之數額，與實際損害顯相懸殊者，法院自得
    酌予核減，並不因懲罰性違約金或賠償額預定性違約金而異
    （最高法院87年度台上字第2563號、101年度台上字第74號
    判決意旨參照）。
　⒉查系爭租約第12條第1項、第4項約定：「租期屆滿或租賃契
    約終止時，承租人應將房屋返還出租人並遷出戶籍、或其他
    登記。…。承租人未依第一項約定返還房屋時，出租人得向
    承租人請求未返還期間之相當月租金額外，並得請求相當月
    租金額一倍（未足一個月，以日租金折算）之違約金至返還
    為止。」等語（見原審卷第16頁），核其違約金之約定，應
    屬上訴人遲延返還系爭之6房屋之懲罰性違約金。本件上訴
    人於租期屆滿後，迄未遷讓返還系爭之6房屋，被上訴人自
    得依上開約定，請求上訴人給付違約金。爰審酌系爭租約之
    租期為1年，就系爭之6房屋每月租金為1萬4,000元，上訴人
    於106年6月30日租期屆滿後迄未返還系爭之6房屋，被上訴
    人所受損害及所失利益，通常為租金收入及租金轉投資之收
    益，以目前社會經濟處於存款低利率情況，參以被上訴人主
    張同棟大樓5樓、6樓房屋於110年12月10日租金行情為每月1
    萬9,800元（面積9.26坪）、2萬8,000元（19.47坪）（見本
    院卷第97頁），系爭之6房屋現合理租金為每月2萬5,000元
    （見本院卷第89頁）乙節，經計算同棟大樓5樓、6樓房屋租
    金為每月2,138元（計算式：1萬9,800元÷9.26坪≒2,138.2…
    元，元以下四捨五入，下同）、1,438元（計算式：2萬8,00
    0元÷19.47≒1,438.1…元），平均每坪月租金為1,788元【計
    算式：(2,138元+1,438元)÷2=1,788元】，及以實價登錄交
    易行情所計算每平方公尺交易單價，係以房地登錄交易總價
    除以建物移轉面積（包括主建物、陽台、雨遮及共同使用部
    分面積，見本院卷第107、111頁），系爭之6房屋移轉面積
    計49.25488平方公尺（主建物23.02㎡+陽台5.87㎡+雨遮3.1㎡+
    共同使用部分0000建號1,598.6㎡×應有部分108/10,000=49.2
    5488㎡，見原審卷第13頁），換算相當於14.9坪（49.25488㎡
    ×0.3025≒14.89…坪，小數點後第2位以下四捨五入），據此
    估算系爭之6房屋於110年12月間每月租金為2萬6,641元（計
    算式：1,788元/坪×14.9坪=2萬6,641.2元），本院認系爭之
    6房屋於110年2月26日起訴時之合理租金以每月2萬5,000元
    估算，尚屬合理，佐以被上訴人自110年3月12日起至上訴人
    返還系爭之6房屋之日止，已得獲上述每月1萬4,000元相當
    於租金之不當得利及其法定遲延利息之填補，損害情節難謂
    重大等情，認違約金應酌減為按月以1萬0,877元【依上所述
    ，被上訴人1年可收租金計30萬元（計算式：2萬5,000元/月
    ×12月=30萬元/年），參以起訴時臺灣銀行1年定期儲蓄存款
    固定利率為年息0.79%估算，被上訴人1年租金收入及租金轉
    投資收益為30萬2,370元[30萬元×（1+年息0.79%)=30萬2,37
    0元]，扣除1年內被上訴人已得獲每月各1萬4,000元及其法
    定遲延利息共17萬1,850元（計算式：1萬4,000元×年息5%×1
    1/12年+1萬4,000元×年息5%×10/12年+1萬4,000元×年息5%×9
    /12年+1萬4,000元×年息5%×8/12年+1萬4,000元×年息5%×7/1
    2年+1萬4,000元×年息5%×6/12年+1萬4,000元×年息5%×5/12
    年+1萬4,000元×年息5%×4/12年+1萬4,000元×年息5%×3/12年
    +1萬4,000元×年息5%×2/12年+1萬4,000元×年息5%×1/12年+1
    萬4,000元=17萬1,850元），1年收益差額為13萬0,520元（
    計算式：30萬2,370元-17萬1,850元=13萬0,520元），平均
    每月收益差額為1萬0,877元（計算式：13萬0,520元÷12月≒1
    萬0,876.6…元）】計算為妥適。是被上訴人請求上訴人自11
    0年3月12日起至遷讓返還系爭之6房屋之日止，按月於翌月1
    2日給付違約金1萬0,877元，亦屬有據；逾上開範圍之請求
    ，則屬無據。上訴人抗辯被上訴人不得請求違約金云云，委
    無足採。
　㈤綜上，上訴人迄未將租賃標的房屋即系爭之6房屋交還被上訴
    人，即屬違約，被上訴人請求上訴人遷讓返還系爭之6房屋
    ，並應自110年3月12日起至返還該屋之日止，於翌月12日按
    月給付相當於租金之不當得利1萬4,000元及違約金1萬0,877
    元，且上開每月應付不當得利金額，並得加計自各期應給付
    日之翌日起至清償日止，按年息5%計算之利息部分，即屬有
    據；逾上開範圍之請求，則屬無據。
六、綜上所述，被上訴人依民法第450條第1項、第455條前段、
    第179條前段規定及系爭租約第12條第1項、第4項約定之法
    律關係，請求上訴人應將系爭之6房屋遷讓返還予被上訴人
    ，並應自110年3月12日起至返還系爭之6房屋之日止，按月
    於翌月12日給付被上訴人2萬4,877元，及每月其中1萬4,000
    元加計自各期應給付日之翌日起至清償日止，按年息5%計算
    之利息部分，洵屬有據，應予准許；逾此部分之請求，為無
    理由，應予駁回。從而原審就超過上開應予准許部分，為上
    訴人敗訴之判決，自有未洽，上訴意旨指摘原判決此部分不
    當，求予廢棄改判，為有理由，爰由本院廢棄改判如主文第
    二項所示。至於上開應准許部分，原審為上訴人敗訴之判決
    ，並無不合。上訴人仍執陳詞，指摘原判決此部分不當，求
    予廢棄改判，為無理由，應駁回其上訴。至被上訴人追加之
    訴部分，為無理由，應予駁回。
七、本件事證已臻明確，兩造其餘之攻擊或防禦方法及所用之證
    據，經本院斟酌後，認為均不足以影響本判決之結果，爰不
    逐一論列，併此敘明。
八、據上論結，本件上訴人之上訴為一部有理由，一部無理由，
    被上訴人追加之訴為無理由，依民事訴訟法第450條、第449
    條第1項、第79條，判決如主文。
中　　華　　民　　國　　111 　年　　8 　　月　　30　　日
                  民事第十五庭  
                      審判長法  官  陳慧萍
                            法  官  沈佳宜
                            法  官  陳杰正
正本係照原本作成。
如不服本判決，應於收受送達後20日內向本院提出上訴書狀，其
未表明上訴理由者，應於提出上訴後20日內向本院補提理由書狀
（均須按他造當事人之人數附繕本）上訴時應提出委任律師或具
有律師資格之人之委任狀；委任有律師資格者，另應附具律師資
格證書及釋明委任人與受任人有民事訴訟法第466條之1第1項但
書或第2項所定關係之釋明文書影本。如委任律師提起上訴者，
應一併繳納上訴審裁判費。
中　　華　　民　　國　　111 　年　　8 　　月　　31　　日

  　　　　　　　　　　　　　書記官  章大富